【裁判字號】    98,上訴,1071
【裁判日期】    980624
【裁判案由】    強盜
【裁判全文】
臺灣高等法院刑事判決                98年度上訴字第1071號
上  訴  人
即  被  告  甲○○
                    現另案在臺灣臺北監獄執行中
選任辯護人  陳昭全  律師
上列上訴人因強盜案件，不服臺灣板橋地方法院97年度訴字第
3948號，中華民國97年12月31日第一審判決（起訴案號：臺灣板
橋地方法院檢察署97年度偵字第23299號），提起上訴，本院判
決如下：
    主  文
上訴駁回。
    事  實
一、甲○○意圖為自己不法之所有，於民國95年10月14日上午5
    時28分許，頭戴全罩式安全帽，並攜帶客觀上足以對人之生
    命、身體及安全構成威脅，具有危險性之長刀1 把（未扣案
    ），至址設臺北縣中和市○○路○ 段380 號之統一超商內，
    逕自飲料櫃持取啤酒1 罐飲用後，步行至超商櫃檯，將上開
    啤酒罐置於櫃檯上佯裝結帳，並向店員乙○○表示購買七星
    香菸1 條，即趁乙○○轉身拿取香菸之際，自隨身背包內取
    出上開長刀1 把進入櫃檯內，將長刀指向乙○○，喝令乙○
    ○打開抽屜，至乙○○不能抗拒，而依其指示開啟櫃檯抽屜
    ，再依指示將抽屜內之現金約新臺幣（下同）5千元交付甲
    ○○，甲○○取得上開款項及香菸1條（價值650元）後逃逸
    。嗣經乙○○報警而循線查悉上情。
二、案經乙○○訴由臺北縣政府警察局中和分局報請臺灣板橋地
    方法院檢察署檢察官偵查起訴。
    理  由
一、證據能力部分：
  (一)、證人即告訴人乙○○於警詢時之陳述：證人乙○○於警訊
      證詞，對於被告固屬審判外陳述，惟上開警詢筆錄，業據
      證人乙○○於原審及本院審理中，諭知刑事訴訟法第181
      條之事項而令具結，證人於原審及本院所證內容，與警詢
      筆錄之內容並無不符，則本判決下列論述，均引其原審及
      本院所證為據，先予敘明。
  (二)、證人乙○○於偵訊時之陳述：按刑事訴訟法第159條之1第
      2項規定：被告以外之人於偵查中向檢察官所為之陳述，
      除顯有不可信之情況者外，得為證據。所稱「得為證據」
      ，依其文義解釋及立法理由之說明，並無限縮於檢察官在
      偵查中訊問被告以外之人即證人之程序，已給被告或其辯
      護人對該被告以外之人行使反對詰問權者，始有證據能力
      。第以刑事被告之詰問權，係指訴訟上被告有在審判庭盤
      詰證人之權利；偵查中檢察官訊問證人，旨在蒐集被告犯
      罪證據，以確認被告嫌疑之有無及內容，與審判中透過當
      事人之攻防，經由詰問程序調查證人以認定事實之性質及
      目的有別。偵查中辯護人僅有在場權及陳述意見權，此觀
      刑事訴訟法第245條第2項前段之規定甚明，檢察官訊問證
      人並無必須傳喚被告使其得以在場之規定，同法第248 條
      第1項前段雖規定「如被告在場者，被告得親自詰問」，
      亦僅賦予該在場被告有行詰問證人之機會而已，被告如不
      在場，殊難期有詰問之可能。此項未經被告詰問之被告以
      外之人於偵查中向檢察官所為之陳述，原則上為法律規定
      有證據能力之傳聞證據，基於當事人進行主義之處分主義
      ，被告於審判中仍非不得請求詰問，使該偵查中之陳述成
      為完足調查之證據（參最高法院96台上字第6682號判決）
      。是證人乙○○於偵查中之證述，既經原審及本院審理中
      以證人傳訊，並已賦予被告詰問，是被告詰問權之欠缺，
      已於審判中予以補正（最高法院95年度臺上字第6675 號
      判決意旨參照），復查無證人乙○○於偵查中所述有虛偽
      之情，是證人乙○○之偵訊筆錄自有證據能力。
  (三)、警員吳曉芬製作之職務報告：警員吳曉芬製作之職務報告
      ，係被告以外之人於審判外之書面陳述，原則上並無證據
      能力。且該職務報告所載內容，與證人即警員吳曉芬於本
      院審理時證述之情節相符，並無刑事訴訟法第159條之2所
      定情形，揆諸前開說明，該職務報告並無證據能力。
  (四)、內政部警政署刑事警察局96年12月19日刑醫字第09601912
      28號鑑驗書：按司法警察等偵查輔助人員於案件未移送檢
      察官偵辦前之調查犯罪階段，先行將證物送請檢察機關概
      括選任之專責鑑定機關實施鑑定，基於檢察一體原則，該
      鑑定機關亦應視同受承辦檢察官所選任或囑託而執行鑑定
      業務，其等出具之書面鑑定報告乃現行刑事訴訟法第206
      條所定之鑑定人書面報告，屬傳聞證據法則之例外，應具
      有證據能力。查內政部警政署刑事警察局係經臺灣高等法
      院檢察署檢察長概括選任之關於DNA鑑定事項之鑑定機關
      ，有臺灣高等法院檢察署92年9月9日檢文允字第09210012
      03號函文1份可憑。本案承辦警員依前開函文所為概括選
      任鑑定機關之意旨，於移送檢察官偵查前之調查犯罪階段
      ，將採集自扣案強盜案發現場所遺留之啤酒罐瓶口上之唾
      液檢體，送請內政部警政署刑事警察局進行DNA型別鑑定
      ，該鑑定機關所出具之前揭鑑驗書，自有證據能力。
二、訊據被告甲○○矢口否認有何攜帶兇器強盜之事實，辯稱：
    其並未為本案犯行云云。辯護人則以：本案僅有證人乙○○
    唯一之指訴，並未查扣監視錄影畫面。而證人吳曉芬既證述
    看過監視錄影帶，卻未能提出本件錄影帶，且吳曉芬未證述
    有在錄影帶中見歹徒喝酒及持刀之內容，自非得據其證詞補
    正被害人乙○○之證詞。而DNA之鑑定僅能證明與被告相符
    ，無法佐證被告有強盜犯行。且如證人乙○○所述，歹徒頭
    戴全罩式安全帽，並無法直接飲用啤酒，又本案歹徒手持類
    似西瓜刀之刀械為本案強盜犯行，與被告前此均手持菜刀強
    盜之手法不同，自無從遽認被告本案犯行云云為被告辯護。
    經查：
  (一)、證人乙○○於95年10月14日上午5時28分許，在址設臺北
      縣中和市○○路○段380號統一超商擔任店員，經1名頭戴
      全罩式安全帽之男子持刀脅迫，至使證人乙○○不能抗拒
      ，該男子因而取得現金5千元及香菸1條之事實，業據告訴
      人即證人乙○○於偵訊及原審結證屬實 (見偵卷第35頁、
      第36頁、原審卷第48頁)。核與證人即採證警員吳曉芬所
      證：當日伊到場採證，從監視錄影畫面上看見歹徒戴著安
      全帽走進櫃檯，店員在旁邊等語相符 (見原審卷第54頁)
      。則證人乙○○於上揭時、地確遭人持刀強盜乙節，應堪
      信為真實。又該名男子該日將當場已飲用之啤酒罐置於超
      商櫃檯，經證人乙○○收至櫃檯後方，待鑑識組警員吳曉
      芬到場後，交由警員吳曉芬採證等情，亦據證人乙○○、
      吳曉芬於原審結證綦詳 (見原審卷第48頁、第49頁、第53
      頁)，並有證物清單、刑事案件證物採驗紀錄表各1紙在卷
      可查 (見偵卷第17頁、第18頁)。而警員吳曉芬自上開啤
      酒罐瓶口採取之檢體，經送請內政部警政署刑事警察局鑑
      驗結果，認被告唾液DNA-ST R型別經鍵入該局去氧核醣核
      酸資料庫比對結果，發現與本案刑事案件證物採驗紀錄表
      送驗「超商搶案」棉棒DNA- STR型別相同，該型別在臺灣
      地區中國人中分布之機率預估為1.83×10的負17次方等節
      ，有內政部警政署刑事警察局96年12月19日刑醫字第
      096019 1228號鑑驗書在卷可憑 (見偵卷第12頁)，足見證
      人乙○○所指在店內飲酒後行搶之人，應係被告無訛。
  (二)、被告及辯護人其他辯詞，分別駁斥如下：
   1、辯護人辯稱因台北縣警察局中和分局回函本件經查無監視
      器畫面，可見證人乙○○及吳曉芬所證不實云云。惟查，
      前開強盜案發生時，該超商內之錄影監視設備有正常運作
      ，業據證人乙○○證述在卷 (見原審卷第50頁)，而證人
      吳曉芬復依其觀看該錄影紀錄證述所見情節 (見原審卷第
      54頁)，足見該超商內非無錄影紀錄，而該錄影紀綠當時
      係由派出所警員取走，迭經證人吳曉芬證述在卷 (見原審
      卷第54頁)，是雖本院向台北縣警察局中和第二分局函查
      ，該分局函覆查無監視畫面，有該分局98年5月4日北縣警
      中二刑字第0980022705號函可考 (見本院卷第59頁)，然
      該分局係以調查非本案關係人簡文發及呂阿魚之訪查紀錄
      為回覆依據 (見本院第60頁、第61頁)，而本案之監視紀
      錄既於證人乙○○報案，由警局鑑識人員到場採證後，隨
      即由派出所取走，其他非本案之關係人自無從知悉該證物
      之保管狀況，是該分局前開函，並無從推翻證人乙○○、
      吳曉芬所證之事實。況本件依證人乙○○、吳曉芬之證詞
      及現場啤酒罐DNA採證結果，已足認定被告之犯行，警察
      機關因故未提出錄影監視紀錄，亦不影響本件之判斷。至
      於證人吳曉芬稱未見到歹徒飲用啤酒一節，雖與證人乙○
      ○所陳互有出入，然依證人吳曉芬所證「從監視錄影畫面
      上看見歹徒戴著安全帽走進櫃檯，店員在旁邊」一節 (
      見原審卷第54頁)，係就被告進入櫃檯後之事實為描述，
      而被告飲用啤酒之事實，依證人乙○○所證係在「... 男
      子進入超商內，先自飲料櫃持取啤酒1罐飲用後，步行至
      超商櫃檯，將上開啤酒罐置於櫃檯上佯裝結帳，並向伊表
      示購買七星香菸1條，伊轉身拿取香菸時... 」 (見原審
      卷第48頁)，可知被告於走進超商櫃檯行搶之前，已將啤
      酒罐放置在櫃檯上，故證人吳曉芬所述之事實，與證人乙
      ○○所陳被告飲酒乃屬不同階段之行為，該二人所證並無
      不一，要非得據此認證人所證不實。況被告既矢口否認曾
      到本件被害處所之超商，惟卻無法說明何以會遺留自己之
      DNA在行搶者所飲用之啤酒罐上。再參諸證人吳曉芬上開
      所述及DNA鑑驗結果所呈現之客觀結論，亦足以補強證人
      乙○○證述之真實性。是證人乙○○之證詞即屬有憑，所
      述應屬實在，堪予採信。且本院非僅憑證人乙○○之單一
      指訴而為認定，辯護人所辯自屬無稽。
   2、辯護人另辯稱頭戴全罩式安全帽無法飲用啤酒云云，查被
      告進入超商後，逕自飲料櫃持取啤酒飲用，因大夜班僅有
      1名店員，為避免客人盜取商品，店員均會緊盯客人動向
      ，當日證人乙○○亦目睹被告逕自飲料櫃持取啤酒飲用乙
      節，業據證人乙○○於原審及本院審理時證述綦詳 (見原
      審卷第49頁、本院卷第76頁背面)，足見證人乙○○確係
      目睹被告飲用啤酒過程。又全罩式之安全帽係指對於頭部
      之包覆性較他如四分之三，或半罩式之安全帽不同，就安
      全帽前簷對於臉部之遮掩並無不同。雖證人乙○○於原審
      曾證稱：因為戴著安全帽，只看到眼睛，沒有辦法看到顏
      面跟頭部等語 (見原審卷第49頁)，然因一般24小時營業
      之便利超商，半夜顧客不多，為降低經營成本通常只有一
      人看守，而看守者為守護商品避免遭竊，對於深夜進入店
      內之客人，均會注意其行止，進而客人靠近櫃檯時，注意
      力大部分專注其手中所持之商品及數量，甚少直視對方之
      容貌，況證人於本院亦已補充證述：只見到鼻子以上係因
      為當時他（指強盜者）在喝飲料，而且面對面之時間也沒
      有很長等語（見本院卷第77頁），是證人乙○○所證，並
      未違一般常情。況被告既已遺留其DNA在證人所指之啤酒
      罐，益徵證人所述被告頭戴安全帽時仍可食用飲料之情為
      真，是被告為本件犯行時，自係載用無前弓護額之全罩安
      全帽。從而，辯護人以前開推測之詞為辯，遽認證人乙○
      ○所述不實，當不足採。
   3、又辯護人以被告前此均係手持菜刀犯案，與本案實行強盜
      之人手持西瓜刀之犯罪手法並不相同。然查，本案被告係
      持長刀實行本案強盜犯行，有證人乙○○繪製之刀械圖樣
      在卷可資佐證 (見原審卷第59頁)，該長刀既未扣案，則
      其究屬西瓜刀、菜刀，亦屬無從確定。況歹徒於不同時地
      行搶，有使用不同凶器情形，亦事所恆有，該刀械與被告
      前此實行強盜案件所持之菜刀型式縱不相同，亦不能單憑
      此即推翻本件全部事證，而為被告有利之認定。
   4、綜上所述，被告及辯護人所為各項辯解，顯係卸責之詞，
      均不足採。
  (三)、按強盜罪所施用之強暴、脅迫手段，祇須足以壓抑被害人
      之抗拒，使其喪失意思自由為已足，縱令被害人實際無抗
      拒行為，仍於強盜罪之成立，不生影響；強盜罪之強暴、
      脅迫，祇須抑壓被害人之抗拒或使被害人身體上、精神上
      ，處於不能抗拒之狀態為已足，其暴力縱未與被害人身體
      接觸，仍不能不謂有強暴、脅迫行為；刑法強盜罪之行為
      態樣包含強暴與脅迫。所謂「強暴」，係謂直接或間接對
      於人之身體施以暴力，以壓制被害人之抗拒之狀態而言；
      「脅迫」則係指行為人以威嚇加之於被害人，使其精神上
      萌生恐懼之心理，以達到至使不能抗拒之程度（最高法院
      22年度上字第317號、30年度上字第3023號判例要旨、95
      年度臺上字第4801號判決參照）。另按是否「不能抗拒」
      ，除應考量行為人所實施之不法手段是否足以抑制通常人
      之抗拒，使之喪失自由意思外，並應就被害人之年齡、性
      別、性格、體能及當時所處環境等因素，加以客觀之考察
      ，以為判別標準，苟行為人所為之強暴、脅迫等不法行為
      ，就當時之具體事實，予以客觀之判斷，足使被害人身體
      上或精神上達於不能或顯難抗拒之程度，即已達「不能抗
      拒」之程度（最高法院88年度臺上字第2132號、91年度臺
      上字第290號判決要旨參照）。查證人乙○○當日獨身在
      上址超商內看店，彼時超商內並無其他店員或顧客，被告
      進入櫃檯後，自背包取出長刀1把，高舉長刀並指向證人
      乙○○，僅距離證人乙○○2步之遙等節，已據證人乙○
      ○於偵訊及原審證述在卷 (見原審卷第48頁)。衡以一般
      超商櫃檯內空間狹隘，則以當日證人乙○○手無寸鐵、孤
      立無援，伊與手持刀械之被告相峙，已足對證人乙○○之
      生命、身體及安全形成立即之危險，而達壓制證人乙○○
      意思自由至不能抗拒之程度。證人乙○○於原審亦證稱：
      該名男子進入櫃檯內，高舉長刀指向伊，並以很兇的語氣
      喝令伊將抽屜打開，伊因害怕被砍，遂依該男子指示，開
      啟抽屜並持取現金予該名男子等語甚明。則被告以高舉長
      刀指向證人乙○○之動作及言語上之威嚇加之於證人乙○
      ○，使伊精神上萌生恐懼之心理，以達到至使不能抗拒之
      程度，因而取得上開財物等情，應堪認定。從而，被告強
      盜犯行事證已臻明確，堪以認定，應依法論科。
三、按刑法攜帶兇器強盜罪所謂之兇器，其種類並無限制，凡客
    觀上足對人之生命、身體及安全構成威脅，具有危險性之兇
    器均屬之，且祇須強盜時攜帶此種具有危險性之兇器為已足
    ，並不以實際使用為必要。查被告強盜時持取之長刀1把雖
    未扣案，然該刀械長約30公分，此有證人乙○○當庭繪製之
    長刀圖在卷可查，衡情該刀械應為金屬材質、刃部鋒利，自
    屬客觀上足以對人之生命、身體及安全構成威脅而具有危險
    性之兇器。核被告所為，係犯刑法第330條第1項、第328條
    第1項之攜帶兇器強盜罪。原審詳加審認，以被告罪證明確
    ，適用刑法第330條第1項、第328條第1項之規定並審酌被告
    前此有多項攜帶兇器強盜之犯行，素行非佳，不思以正當途
    徑獲取財物，竟持刀強盜他人財物，對被害人身心、財產及
    社會秩序之危害程度甚鉅，暨其犯罪之動機、目的、智識程
    度、強盜所得財物價額及犯後態度等一切情狀，量處有期徒
    刑8年6月，經核其認事用法均無不合及量刑亦稱妥適。再就
    末扣案之長刀1把並未扣案，亦無證據證明係被告所有之物
    ，爰不為沒收之宣告。被告上訴意旨，仍執前詞，指摘原審
    判決不當，然此均經本院於前開理由予以指駁說明，是其上
    訴並無理由，應予駁回。
據上論斷，應依刑事訴訟法第368條，判決如主文。
本案經檢察官王清杰到庭執行職務。
中    華    民    國    98    年    6     月    24    日
            刑事第二十二庭審判長法  官  何菁莪
                                法  官  江振義
                                法  官  洪于智
以上正本證明與原本無異。
如不服本判決，應於收受送達後10日內向本院提出上訴書狀，其
未敘述上訴之理由者並得於提起上訴後10日內向本院補提理由書
（均須按他造當事人之人數附繕本）「切勿逕送上級法院」。
                                書記官  強梅芳
中    華    民    國    98    年    6     月    25    日
附錄：本案論罪科刑法條全文
中華民國刑法第328條（普通強盜罪）
意圖為自己或第三人不法之所有，以強暴、脅迫、藥劑、催眠術
或他法，至使不能抗拒，而取他人之物或使其交付者，為強盜罪
，處5年以上有期徒刑。
以前項方法得財產上不法之利益或使第三人得之者，亦同。
犯強盜罪因而致人於死者，處死刑、無期徒刑或 10 年以上有期
徒刑；致重傷者，處無期徒刑或 7 年以上有期徒刑。
第 1 項及第 2 項之未遂犯罰之。
預備犯強盜罪者，處 1 年以下有期徒刑、拘役或 3 千元以下罰
金。
中華民國刑法第330條（加重強盜罪）
犯強盜罪而有第321條第1項各款情形之一者，處7年以上有期徒
刑。
前項之未遂犯罰之。


司法院資訊處製作；財團法人民間司法改革基金會備份。
